【裁判字號】    92,上訴,2050
【裁判日期】    921230
【裁判案由】    偽造文書等
【裁判全文】
臺灣高等法院高雄分院刑事判決                  九十二年度上訴字第二五號
    上  訴  人  臺灣屏東地方法院檢察署檢察官
    被      告  丑○○
            （原名龔榮貴）
右上訴人因被告偽造文書案件，不服臺灣屏東地方法院九十一年度訴字第八三八號中
華民國九十二年九月十二日第一審判決（起訴案號：臺灣屏東地方法院檢察署九十一
年度偵字第四九四號、第七一八號），提起上訴，本院判決如左：
      主  文
上訴駁回。
    理  由
一、公訴意旨略以：被告丑○○（原名龔榮貴）係從事代辦行動電話門號為其業務，
    為招徠客戶賺取佣金，竟意圖為自己不法利益之概括犯意，先後於：
（一）八十九年十二月三十一日，自稱係建杰通信公司員工，夥同一不詳女子至屏東
      縣來義鄉南和村偏遠山區，委託不諳內情之鄉民代表巴勒祿戈．卡甲日班（另
      為不起訴處分）代為至村長家中廣播，佯稱「現有國民黨提供補助，免費申請
      門號贈送手機專案活動，欲申請手機之村民請攜帶印章、存摺、身分證或國民
      黨證，來往巴勒祿戈．卡甲日班家中辦理」云云，致村民乙○○、陳安朝、壬○○、辛○○、子○○（下稱乙○○等五人）誤信可免費取得手機搭配行動電
      話門號使用，陷於錯誤而依其指示提供證件印章，交予被告丑○○代為填寫申
      辦。俟乙○○等五人取得如附表一所示之手機或門號後，陸續接獲各該電信公
      司門號基本費用帳單，始悉受騙。
（二）九十年二月初，復以「行動電話門號申辦特惠活動」之促銷廣告，藉稱申請台
      灣大哥大公司行動電話四個門號或兩人共同申請四個門號，即可免費贈送手機
      乙具云云，對外宣傳，並利用不諳內情之張錦添代為招攬教會友人戊○○、癸○○、庚○○及己○○（以上二人姊妹，委託其母張賴桂妹辦理）、方馨伶、
      陳合銀及丙○○（以上兩人係夫妻）申辦，致戊○○等人誤認僅委託其代辦台
      灣大哥大公司門號，而於九十年二月七日下午四時三十分許，在屏東縣恆春鎮
      ○○路一巷三號口教會，提供身分證、存摺、印章予被告丑○○影印蓋用，被
      告丑○○則趁隙擅自蓋用在泛亞、遠傳電信等二家公司之申請書上，再偽造申
      請人之簽名，填載申請書各欄完成後，持向不知情之施樂事達通訊行人員林健
      興，由林建興委交不知情之泛亞公司行銷人員林宮帆辦理行動電話門號申辦手
      續，致泛亞及遠傳公司均陷於錯誤而核發如附表二所列之門號，足以生損害於
      戊○○等人及各該電信公司；被告丑○○則於每辦妥一客戶門號獲取新台幣五
      百至六百元不等仲介佣金，俟戊○○等人接獲泛亞、遠傳等二家公司轉帳扣繳
      之帳單後，發覺有異，向上開公司查詢始悉上情。
（三）因認被告丑○○涉有刑法第二百十六條、第二百十條之行使偽造私文書罪、第
      三百三十九條第一、二項之詐欺罪嫌云云。
二、本件公訴人認被告丑○○涉有前述犯行，無非以被告丑○○利用鄉民代表巴勒祿
    戈．卡甲日班向村民廣播有國民黨補助之免費電話可供申請，致乙○○等五人受
    騙而陸續持證申辦行動電話等經過，迭據告訴人乙○○等五人於警、偵訊中指訴
    綦詳，核與巴勒祿戈．卡甲日班供述因誤信被告所言而代為至村長住處廣播等情
    大致相符。被告嗣又利用戊○○等人欲申辦台灣大哥大行動電話而提供證件、印
    章之機會，冒用渠等名義再申辦遠傳及泛亞兩家電信公司行動電話門號之經過，
    亦據被害人戊○○等七人於警訊或偵訊中陳述綦詳，並經證人張錦添、林健興、
    林宮帆證述丁確；且有乙○○等五人、戊○○等人申辦行動電話之申請書、電信
    費帳單附卷可稽。而乙○○等人均係山區原住民，本即不諳申辦行動電話門號搭
    配手機之促銷手法，另戊○○等人指述遭冒名申辦之遠傳、泛亞行動電話門號申
    請書上之簽名，均與其本人警訊或偵訊筆錄上之簽名字跡，迥然不同，且於門號
    核發後幾無使用，亦有上開電信公司函附申請書等相關資料在卷可參，足見渠等
    之指述情節洵非子虛，為其主要論據。被告丑○○並未於本院審判期日到庭，惟
    其於本院調查時堅決否認有何詐欺、偽造文書犯行，辯稱：我向乙○○等五人招
    攬行動電話門號代辦業務時，有告訴他們要付月租費，不知道他們為何認為不用
    付月租費，至戊○○等人部分，他們有人選擇換更好手機，所以要辦更多的門號
    ，我都有告訴他們，方馨伶也是選擇更好的手機，才會有那麼多的門號，他們都
    是選擇與公司專案不同的手機，所以才會多辦了一個到六個不等的門號，我都有
    向他們講清楚，這部分我是用我自己的傭金部分來填補他們手機的申請等語。
三、按犯罪事實應依證據認定之，無證據不得認定犯罪事實；又不能證丁被告犯罪者
    ，應諭知無罪之判決，刑事訴訟法第一百五十四條第二項、第三百零一條第一項
    分別定有丁文。又認定不利於被告之事實，須依積極證據，苟積極證據不足為不
    利於被告事實之認定時，即應為有利於被告之認定，更不必有何有利之證據（最
    高法院三十年上字第八一六號判例參照），再告訴人之告訴，本以使被告受刑事
    追訴為目的，故其陳述是否與事實相符，自應調查其他證據，以資審認，苟其所
    為攻擊之詞，尚有瑕疵，則在此瑕疵未予究丁以前，即不能遽採為斷罪之基礎（
    最高法院六十九年台上字第一五三一號判決參照）；次按刑法第三百三十九條第
    一項之詐欺罪，須行為人施用詐術，致他人陷於錯誤而為財物之交付始可，如行
    為人並未施用詐術，或其所用方法不能認係詐術，亦不致使人陷於錯誤，即均與
    該條詐欺罪之構成要件有間（最高法院四十六年度臺上字第二六０號判例參照）
    ；經查：
（一）告訴人乙○○、陳安朝、壬○○、辛○○、子○○等五人於警訊時固均指稱：
      「他利用擴音器廣播說村民如果有人需要申請手機及門號，請帶本人的身分證
      及印章來我的家，申請手機是國民黨免費的」「如果是向一家電信公司申請我
      同意，可是他給我申請二家公司的門號，而契約如何我不清楚」等語（見潮州
      分局警訊卷第五至十五頁），雖均表示不清楚契約之內容，惟又不諱言有簽訂
      契約之事實；然於原審第一次訊問時指稱：「簽名不是我簽的，印章、身分證
      我有交給他，這個印章是我的印章沒錯，我那天沒有簽寫任何書面文件，是當
      天和被告一起來的小姐，後來送手機給我時，因我不在家，他有留話給代表，
      代表有說那個小姐有提到已經幫我簽名。代表在廣播時有說是免費的，我們到
      場時被告和小姐也有說隨便選任何一款手機都是免費的，並沒有提到說要搭配
      幾個門號，當時我自己認為只要提供身分證、印章就有一個免費的手機和一個
      門號，不知道後來為何會有那麼多的門號」等語（見原審卷第九十九至一百零
      一頁），惟告訴人乙○○於原審第二次訊問時復改稱：「（你辦幾個門號？）
      四個門號，我申請泛亞兩個門號，多的那兩個是遠傳，當時代表在廣播中說是
      國民黨辦的免費手機」「（問他那時如何和你說需要申請兩個泛亞門號？）我
      自己有簽二個泛亞的同意書，他們有說要二個門號才能送手機，不是說四個門
      號，另外二個遠傳同意書，是他們寫好資料後，我簽名的，我確認我有簽遠傳
      的申請書」等語（見原審卷第二七三頁），前後指述不一，而證人巴勒祿戈、
      卡甲日班於警訊時證稱：「龔榮貴託我廣播請村民持證件（身分證及印章）到
      我家申請門號就可以免費送手機」「我是跟龔榮貴及一名女的姓名不詳向民眾
      子○○等人收集身分證及印章申請門號後就送免費手機」「我沒有廣播說是國
      民黨免費補助，是在家中我告訴村民說如果沒有身分證，黨證也可以，只要能
      證丁你本人就可以，我沒有說是國民黨免費補助」「（有無申請幾支門號，才
      送手機一支？）申請五支門號，才送手機一支」等語（見潮州分局警訊卷第二
      、四頁），已證述所謂免費者，僅係指手機而言，然要申請多個門號才有免費
      手機。按國內行動電話業者，每以低價甚或免費手機，搭配須簽約於一定期間
      內租用門號之方式，以手機之新穎性刺激消費促銷行動電話通信業務，而業者
      之所以能提供低價甚或免費之手機，其利基乃在消費者每月固定須繳交之月租
      費或超額之通話費用，而行動電話手機具相當之價值，業者從事商業行為，苟
      非消費者租用相當之門號或約定高額之月租費用，應無提供免費且較高價值手
      機之可能，此申辦行動電話門號搭配手機之促銷手法，於一般人之認識上，應
      可知悉所謂要搭配較多之門號，即係指要支付較多之月租費用，告訴人乙○○
      等五人均係山區原住民，或不諳申辦行動電話門號搭配手機之促銷手法，惟對
      被告而言，縱未告知告訴人乙○○等五人應付月租費，惟其既已告知須搭配之
      門號數，依一般人之認知即應能知悉係指要支付較高之月租費，縱告訴人乙○○等五人對契約內容發生錯誤，惟被告客觀上亦難認有施用詐術之行為，告訴
      人乙○○等人之錯誤，難認係基於被告之詐術行為而來。
（二）又告訴人戊○○、癸○○夫妻於警訊均指稱：「我與丈夫二人用身份證影本共
      申請四個門號送摩托羅拉Ｖ三六八八手機一具」「龔榮貴拿契約書一大疊未告
      知我們內容叫我們每張捺指紋」等語（見恆春分局警訊卷第十至十一頁、第十
      六至十七頁）；告訴人戊○○於原審證稱：「（提示戊○○泛亞電信申請資料
      ，有何意見？）申請資料上的簽名是我簽的，我和我先生癸○○當初各申請兩
      隻臺灣大哥大行動電話資料，其他的不是我們申請的。龔榮貴他第一次叫我們
      簽了很多張申請書，第二次來，我有特別和他講要申請臺灣大哥大」等語（見
      原審卷第二十六頁），告訴人癸○○於原審證稱：「我們本來沒有行動電話，
      因臺灣大哥大月租費只要六十六元，所以我們就選擇辦臺灣大哥大。卷附申請
      書（提示）上簽名不是我簽的，我只記得是位女士簽的，印章我是否拿出來，
      我記不得了，但我記得我蓋了八張左右的文件，龔榮貴只告訴我們幫我們辦最
      便宜的月租費六十六元的臺灣大哥大門號，並說我們辦四個門號可送我們壹支
      一萬多元的ＭＯＴＯＲＯＬＡ手機，我們認知是每月繳六十六元月租費，繳二
      年，就可獲得壹支手機，我們知道如果超過月租費要另外付費。本來他說辦門
      號送手機，只能送差的，要辦到四個門號才能送那隻好的，所以我們才辦四隻
      。他申請書一式有很多份，所以我們蓋了很多張。泛亞電信（提示）的簽名不
      是我簽的，印章確定是我的」等語（見原審卷第二十六頁），則告訴人戊○○
      已坦承簽名之真正且不諱言於相關文件上簽名，癸○○亦坦承於八份申請書上
      用印；而告訴人戊○○、癸○○在泛亞、和信、遠傳公司之帳單地址均為屏東
      縣恆春鎮○○里○鄰○○路一巷三號，有各該電信公司門號申請書在卷可按，
      亦與其二人所述住居所情形相符。
（三）又告訴人張賴桂妹於警訊指稱：「我替女兒張詠臻、己○○申辦各二個門號，
      我是交給業務員女兒的私章、身分證影本及郵局存摺帳號，我當時在廚房忙著
      煮菜，都是他自己蓋章、捺印，都未告知我契約內容，我也不詳內容，他告訴
      我全部包給他承辦就好了」等語（見恆春分局警訊卷第二十五頁），於原審指
      稱：「龔榮貴本來說辦一個人兩個門號送一個手機，要我辦四個門號可以送漂
      亮的手機，所以我就申請四個。我以我女兒名義各辦二個門號，他就送我壹支
      手機，實際上交給己○○使用。我申請的是台灣大哥大的門號，因為它的月租
      費比較便宜，我不知道為何有泛亞門號。我有將我兩個女兒的印章、身分證交
      給他，但我未在任何文件上簽名、蓋章。我的門號是在教會辦的，當天龔榮貴
      就把我女兒的印章還給我，我那時在教會廚房幫忙」等語（見原審卷第二十八
      至二十九頁）；則告訴人張賴桂妹顯於倉促間簽訂契約致而未能詳予了解契約
      內容，而將被告所指二個人每個人四個門號才送漂亮的手機誤為共四個門號即
      送手機，即有可能。
（四）又告訴人甲○○於警訊時雖指稱：「我簽下四張門號台灣大哥大卡即送摩托羅
      拉Ｖ三六八八手機一具，該手機我有收到無誤」、「我當時與該業務員簽立契
      約有送手機無誤，其他的契約就無立下契約」（見恆春分局警訊卷第四十一至
      四十二頁）；然證人徐麗鳳即與被告共同承辦本案行動電話業務之人於原審證
      稱：「（當天你們幫甲○○申請情形如何？）我有印象甲○○他當天連他爸爸
      共辦了十幾個門號」等語（見原審卷第二十八頁），是告訴人甲○○之指述已
      有所疑，再告訴人甲○○於原審亦不諱言嗣確有收到附表二所示泛亞之門號，
      再該門號亦有使用之記錄，此有泛亞公司（九二）泛亞Ｅ字第○七二○號函及
      該門號帳細表在卷可按（見原審卷第一八五、二四二、二四三頁），告訴人甲○○苟確未申請該門號，何以收受並持之使用，顯見告訴人甲○○前述所指其
      他的契約無訂立契約不實。
（五）告訴人陳合銀於警訊指稱：「因我朋友之前向我稱申請台灣大哥大二個門號即
      可獲贈摩托羅拉Ｖ三六八八行動電話一具，我即委託戊○○代為申請台灣大哥
      大二個門號，該公司隨即贈送行動電話一組」等語（見恆春分局警訊卷第四十
      九至五十頁）；告訴人丙○○於警訊指稱：「據太太陳合銀告知是龔榮貴業務
      員來辦的，契約內容我不詳，是申辦門號贈手機皆免費」等語（見恆春分局警
      訊卷第六十頁），則告訴人陳合銀、方奎璋既未與被告直接接洽契約而不清楚
      契約內容，且係委由戊○○代辦，而戊○○復對契約內容認知發生錯誤，自難
      以陳合銀、方奎璋之指述為被告不利之認定。
（六）而和信電信公司於開通附表二所示癸○○等行動電話門號時，曾分別於九十年
      二月十四日及九十年二月二十日致電用戶所留電話000000000，皆未
      連絡上用戶本人，惟已告知家人用戶有申請公司門號等情，有和信公司（九十
      二）首信字第○○一一號函在卷可按（原審卷第九十三、九十四頁），台灣大
      哥大公司針對新申裝用戶，於門號申裝後三天會寄出歡迎函至帳寄地址及戶籍
      地址，若歡迎函遭退回，公司會去電確認客戶之正確地址及是否申裝門號等情
      ，有台灣大哥公司回函在卷可稽（原審卷第一○九頁），泛亞公司則於上線開
      通七天內，寄發啟動確認信函，至用戶所留之帳單地址及戶籍地址，以確保用
      戶權益及申辦合約內容是否正確無誤，但如附表二所非該公司門號之用戶，當
      時並無將信件退回公司，俟帳單寄出後，客戶才致電公司申訴帳單事宜，此有
      泛亞公司（九二）亞Ｃ字第○○三○號函在卷可按（原審卷第一一二頁），足
      見如附表二所示門號所留之帳單地址、電話均屬真實，則告訴人戊○○等可能
      係因對契約內容之認知有誤而為指述，難認係因被告施用詐術之行為所致。
（七）綜上所述，本件公訴人所提被告犯罪之主要證據，即告訴人乙○○等人之指述
      ，在告訴人等須負擔相關門號月租費之情形下，與之即有利害關係，其指述即
      有失客觀而有瑕疵，且告訴人等或因不諳申辦行動電話門號搭配手機之促銷手
      法，或因未詳細審究契約內容致對契約內容認知發生錯誤，尚難以告訴人乙○○等人對契約內容認知之錯誤，係基於被告之詐術行為而來，而被告主觀上亦
      無詐欺或偽造文書之動機，其前述所辯，尚堪採信，此外復查無其他積極證據
      足資證丁被告有何犯行，要屬不能證丁被告犯罪。
四、原審因而為被告丑○○無罪之諭知，經核尚無不合，公訴人上訴意旨，以被告仍
    應負詐欺、偽造文書罪責，指摘原判決不當，並無理由，應予駁回。
五、被告丑○○經合法傳喚，無正當理由不到庭，爰不待其陳述逕行判決。
據上論結，應依刑事訴訟法第三百六十八條、第三百七十一條，判決如主文。
本案經檢察官邱榮藏到庭執行職務。
中    華    民    國      九十二      年      十二      月     三十   日
                              臺灣高等法院高雄分院刑事第七庭
                                  審判長法官  李春昌
                                        法官  莊飛宗
                                        法官  黃憲文
右正本證丁與原本無異。
如不服本判決應於收受本判決後十日內向本院提出上訴書狀，其未述上訴理由者，
並得於提起上訴後十日內向本院補提理由書狀（均須按他造當事人之人數附繕本)「
切勿逕送上級法院」。
                                      書記官  黃英彥
中    華    民    國      九十二      年      十二      月     三十   日
附表一：
┌───┬───┬───────────────────────────┐
│姓名  │手機  │行動電話門號                                          │
├───┼───┼───────────────────────────┤
│乙○○│一只  │遠傳二個（0000000000、0000000000）│
│      │      │                                                      │
│      │      │泛亞二個（0000000000、0000000000）│
├───┼───┼───────────────────────────┤
│子○○│同右  │遠傳一個（0000000000）                      │
│      │      │泛亞二個（0000000000、0000000000）│
├───┼───┼───────────────────────────┤
│辛○○│同右  │遠傳二個（0000000000、0000000000）│
│      │      │台灣大哥大三個（0000000000、0000000  │
│      │      │                四一六、0000000000）        │
├───┼───┼───────────────────────────┤
│陳安朝│同右  │遠傳二個（0000000000、0000000000）│
│      │      │泛亞二個（0000000000、0000000000）│
├───┼───┼───────────────────────────┤
│壬○○│無    │遠傳一個（0000000000）                      │
│      │      │泛亞二個（0000000000、0000000000）│
└───┴───┴───────────────────────────┘
附表二：
┌─────┬─────────────────────────────┐
│  姓名    │  遭冒辦之行動電話門號                                    │
├─────┼─────────────────────────────┤
│  戊○○  │  泛亞一個（0000000000）                        │
│          │  遠傳二個（0000000000、0000000000）  │
├─────┼─────────────────────────────┤
│  癸○○  │  泛亞一個（0000000000）                        │
│          │  和信一個（0000000000）                        │
├─────┼─────────────────────────────┤
│  庚○○  │  泛亞一個（0000000000）                        │
├─────┼─────────────────────────────┤
│  己○○  │  泛亞一個（0000000000）                        │
├─────┼─────────────────────────────┤
│  甲○○  │  泛亞一個（0000000000）                        │
│          │  台灣大哥大三個（0000000000、0000000    │
│          │                  五七二、0000000000）          │
│          │  遠傳二個（0000000000、0000000000）  │
├─────┼─────────────────────────────┤
│  陳合銀  │  泛亞一個（0000000000）                        │
├─────┼─────────────────────────────┤
│  丙○○  │  泛亞二個（0000000000、0000000000）  │
│          │  遠傳二個（0000000000、0000000000）  │
└─────┴─────────────────────────────┘


司法院資訊處製作；財團法人民間司法改革基金會備份。
